臺灣新北地方法院板橋簡易庭民事簡易判決
　　　　　　　　　　　　　　　　　 110年度板簡字第1058號
原      告  台新國際商業銀行股份有限公司

法定代理人  尚瑞強  


訴訟代理人  于巧柔  
被      告  蔡昆霖  

            蔡東霖  
            蔡陳雪  
            蔡佩芳  
兼  前二人
訴訟代理人  蔡明芳  

上列當事人間請求塗銷分割繼承登記等事件，本院於民國111年1
月20日言詞辯論終結，判決如下：
    主      文
被告間就被繼承人蔡崧山所遺如附表所示之遺產所為之遺產分割
協議意思表示，及被告間就前開不動產所為之分割繼承登記行為
，均應予撤銷。
被告蔡陳雪、蔡明芳應應將附表所示編號1、2之遺產，於民國一
百零九年六月十二日以分割繼承為登記原因之所有權移轉登記予
以塗銷，並移轉登記為全體公同共有。
被告蔡佩芳、蔡東霖應將附表所示編號3、4之遺產，於民國一百
零九年六月十九日以分割繼承為登記原因之所有權移轉登記予以
塗銷，並移轉登記為全體公同共有。
訴訟費用由被告連帶負擔。
    事實及理由
壹、程序部分：
一、按訴狀送達後，原告不得將原訴變更或追加他訴，但被告同
    意者，不在此限。被告於訴之變更或追加無異議，而為本案
    之言詞辯論者，視為同意變更或追加，民事訴訟法第255條
    第1項第1款、第2項定有明文，依同法第436條第2項規定，
    此於簡易訴訟程序亦有適用。本件原告原起訴聲明請求：㈠
    被告間就被繼承人所遺如附表編號1、2所示之遺產所為之遺
    產分割協議意思表示，及被告間就前開不動產所為之分割繼
    承登記行為，均應予撤銷。㈡被告蔡昆霖、蔡陳雪應將附表
    編號1、2所示之遺產，於民國109年6月12日以分割繼承為登
    記原因之所有權移轉登記予以塗銷，並回復登記為全體繼承
    人公同共有。嗣於110年10月22日提出民事變更訴之聲明狀
    變更聲明為：㈠被告間就被繼承人所遺如附表所示之遺產所
    為之遺產分割協議意思表示，及被告間就前開不動產所為之
    分割繼承登記行為，均應予撤銷。㈡被告蔡陳雪、蔡明芳應
    應將附表所示編號1、2之遺產，於109年6月12日以分割繼承
    為登記原因之所有權移轉登記予以塗銷、並移轉登記為全體
    公同共有。㈢被告蔡佩芳、蔡東霖應將附表所示編號3、4之
    遺產，於109年6月19日以分割繼承為登記原因之所有權移轉
    登記予以塗銷，並移轉登記為全體公同共有。被告就此並未
    表示異議，並為本案之言詞辯論，故原告前開訴之追加應予
    准許。
二、又本件被告蔡昆霖經合法通知，無正當理由未於言詞辯論期
    日到場，核無民事訴訟法第386條所列各款情形，爰依原告
    之聲請，由其一造辯論而為判決。
貳、實體部分：　
一、原告主張：被告蔡昆霖積欠原告新臺幣（下同）88,480元，
    及其中82,758元，自95年12月8日起至104年8月31日止，按
    年息百分之20計算之利息，自104年9月1日起至清償日止，
    按年息百分之15計算之利息，有本院109年度板小字第4336
    號民事判決暨確定證明書可資證明。附表所示之財產（下稱
    系爭遺產）為被告等之被繼承人蔡崧山之遺產，被告蔡昆霖
    未向法院辦理拋棄繼承，依法與其他繼承人共同繼承系爭遺
    產。被告蔡昆霖積欠原告債務未清償，卻與其他繼承人就系
    爭遺產達成遺產分割協議，由被告蔡陳雪、蔡明芳取得附表
    所示編號1、2之不動產之所有權；由被告蔡佩芳、蔡東霖取
    得附表所示編號3、4之不動產之所有權，上開遺產分割協議
    形同被告蔡昆霖將其公同共有之財產權無償贈與其他繼承人
    ，被告蔡昆霖於上開遺產分割分割協議後，名下已無其他財
    產，被告蔡昆霖將應繼財產無償移轉予被告蔡陳雪、蔡明芳
    、蔡佩芳、蔡東霖之行為，自屬有害原告之債權。為此，爰
    依民法第244條第1項、第4項之規定請求撤銷被告間所為遺
    產分割協議之債權行為及分割繼承登記之物權行為，暨塗銷
    分割繼承登記等語。並聲明：如主文第1、2、3項所示。
二、被告則以下列等語置辯，並聲明：原告之訴駁回。
　㈠被告蔡陳雪、蔡佩芳、蔡明芳答辯意旨略以：當初會做出這
    樣的協議，是因為父親當時說要給母親，後來因為被告蔡明
    芳是大姐，所以不動產部分先登記在被告蔡明芳名下，實際
    上是要給母親的；父親過世的時候，母親還在世，故我們子
    女當時就已經簽署放棄，蔡東霖也有簽署，但是當時因為怕
    母親是老人家被騙，所以掛在被告蔡明芳名下，房子至今都
    還在貸款等語。
　㈡被告蔡東霖答辯要旨略以：當時不知道被告蔡昆霖有積欠原
    告債務。被告蔡昆霖沒有繼承部分遺產，當時我們有協調好
    遺產的分割方式，分割時不知道有特留份的問題等語。
三、法院之判斷：
  ㈠原告主張之事實，業據提出本院109年度板小字第4336號小額
    民事判決暨確定證明書、本院家事法庭函文、如附表所示之
    土地登記、建物登記第一類謄本附卷可考，核認屬實。又被
    告蔡陳雪、蔡佩芳、蔡明芳、蔡東霖就原告之主張並不爭執
    ，另被告蔡昆霖已於相當時期受合法之通知，而於言詞辯論
    期日不到場，亦未提出準備書狀爭執，依本院調查結果，堪
    認原告此部分主張可採。
  ㈡按債務人所為之無償行為，有害及債權者，債權人得聲請法
    院撤銷之；債權人依該項規定聲請法院撤銷時，得並聲請命
    受益人或轉得人回復原狀，民法第244條第1項、第4項前段
    定有明文。復按繼承權固為具有人格法益之一身專屬權利，
    惟於繼承人未拋棄繼承，而本於繼承與其他繼承人對於遺產
    全部為公同共有時，該公同共有權已失其人格法益性質，而
    為財產上之權利。從而，繼承人間之遺產分割協議，係公同
    共有人間就公同共有物所為之處分行為，倘全部遺產協議分
    割歸由其他繼承人取得，對未分割取得遺產之該繼承人而言
    ，形式上係無償行為，若害及債權人之債權實現，債權人應
    得提起民法第244條第1項之撤銷訴訟（最高法院91年度台上
    字第2312號判決參照）。再按繼承權之拋棄，係指繼承人於
    法定期間否認繼承對其發生效力之意思表示，即消滅繼承效
    力之單獨行為。而拋棄因繼承所取得之財產，係於繼承開始
    後，未於法定期間拋棄繼承權，嗣就其已繼承取得之財產予
    以拋棄，與拋棄繼承權之性質迥然有別。又繼承權之拋棄，
    固不許債權人依民法第244條第1項規定撤銷之。惟如拋棄因
    繼承所取得之財產，而將繼承所得財產之公同共有權，與他
    繼承人為不利於己之分割協議，倘因而害及債權者，債權人
    自得依民法第244條第1項行使撤銷權（最高法院106年度台
    上字第1650號判決意旨參照）。
  ㈢本件原告主張被告蔡昆霖、蔡陳雪、蔡明芳、蔡佩芳、蔡東
    霖等5人間就系爭遺產所為之分割協議之債權行為及物權處
    分行為，係有害於債權人之無償行為，應予撤銷等節，為被
    告所否認，並以前揭情詞置辯。然查，被繼承人蔡崧山死亡
    後，被告等均未辦理拋棄繼承，業據原告提出前揭本院家事
    法庭函文附卷可查（見本院卷第25頁），被告就此亦未爭執
    ，足認被告均未拋棄其繼承權，故被告蔡昆霖、蔡陳雪、蔡
    明芳、蔡佩芳、蔡東霖等5人間就系爭遺產所為之由被告被
    告蔡陳雪、蔡明芳取得附表所示編號1、2之不動產所有權；
    由被告蔡佩芳、蔡東霖取得附表所示編號3、4之不動產所有
    權之分割協議及分割繼承登記行為，係繼承人就其已「繼承
    取得」之財產後再為之處分，性質上與拋棄繼承權而自始未
    取得任何繼承利益之情形，應有不同，依前開說明，尚非不
    得為民法第244條規定請求撤銷之客體。
  ㈣再查，被告蔡明芳、蔡東霖於本院審理時自陳：在父親過世
    後，被告蔡昆霖沒有繼承部分遺產，當時我們有協調好遺產
    的分割方式等語（見本院卷第318頁），堪認被告蔡昆霖就
    其繼承所得系爭遺產所為協議分割係無償行為。又原告提出
    前開判決及確定證明，堪認其對於被告蔡昆霖之債權迄未受
    償，故被告蔡昆霖放棄繼承系爭遺產之權利，非無損害原告
    債權之虞。而本件被告係於109年6月8日就系爭遺產書立遺
    產分割協議書，並於109年6月12日、109年6月19日由地政機
    關完成所有權移轉登記完畢，有系爭遺產之所有權移轉申請
    資料所附遺產分割協議書、系爭不動產之第一類謄本在卷可
    憑（見本院卷第49至53、109至115、223至229、169至201頁
    ），從而，原告依民法第244條第1項、第4項規定，請求撤
    銷被告間就系爭遺產之分割協議債權行為，及分割繼承登記
    物權行為，並訴請塗銷系爭遺產以分割繼承為原因之所有權
    移轉登記，回復登記全體繼承人公同共有，應屬有據。
四、綜上所述，原告依民法第244條第1項、第4項之規定，請求
    撤銷被告就系爭遺產所為遺產分割協議之債權行為及分割繼
    承登記之物權行為，併請求被告蔡陳雪、蔡明芳、蔡佩芳、
    蔡東霖塗銷系爭遺產之分割繼承登記及回復登記為被告全體
    公同共有，為有理由，應予准許。
六、訴訟費用負擔之依據：民事訴訟法第78條、第85條第2項。
中　　華　　民　　國　　111 　年　　3 　　月　　3 　　日
                  臺灣新北地方法院板橋簡易庭
                        法  官  陳怡親
以上為正本係照原本作成。
如不服本判決，應於送達後20日內，向本院提出上訴狀並表明上
訴理由，如於本判決宣示後送達前提起上訴者，應於判決送達後
20日內補提上訴理由書（須附繕本）。
中　　華　　民　　國　　111 　年　　3 　　月　　3 　　日
                        書記官  劉芷寧
附表
編號 種類 項目 權利範圍 1 土地 新北市○○區○○段000000000地號 290/100000 2 建物 新北市○○區○○段0000000000號（門牌號碼：新北市○○區○○街0巷00號3樓） 全部 前開編號1、2遺產分割協議日為109年6月8日，分割繼承登記日期為109年6月12日。    3 土地 彰化縣○○鄉○○段000000000地號 1/8 4 土地 彰化縣○○鄉○○段000000000地號 1/8 前開編號3、4遺產分割協議日為109年6月8日，分割繼承登記日期為109年6月19日。